【裁判字號】    98,上易,1596
【裁判日期】    980805
【裁判案由】    詐欺
【裁判全文】
臺灣高等法院刑事判決                98年度上易字第1596號
上  訴  人
即  被  告  甲○○
上列上訴人因詐欺案件，不服臺灣士林地方法院97年度易字第47
3號，中華民國98年6月8日第一審判決（起訴案號：臺灣士林地
方法院檢察署96年度偵字第13147號），提起上訴，本院判決如
下：
    主  文
上訴駁回。
    事實及理由
一、本案經本院審理結果，認第一審以上訴人即被告甲○○犯刑
    法第339條第1項之詐欺罪，判處有期徒刑5月，減為有期徒
    刑2月又15日，並諭知易科罰金折算之標準為銀元300元即新
    臺幣900折算一日，認事用法及量刑均無不當，應予維持，
    並引用第一審判決書記載之事實、證據及理由（如附件）。
二、被告上訴意旨略以：被告係出借名義供乙○○向告訴人嘉弘
    車業有限公司（下稱嘉弘公司）購買車牌號碼EFV-788號輕
    型機車，並無不法所有之意圖。至上開機車交付乙○○後如
    何出售，被告並不知情，更遑論詐欺得款云云。惟被告既親
    自到場簽訂本件附條件買賣契約，為附條件買賣契約債務人
    ，即應按契約內容負其義務，乃被告以附條件買賣分期付款
    方式購買機車，卻未依動產擔保交易法之規定，辦理登記，
    且僅繳付頭期款，其後之分期款分毫未付，而該部機車隨即
    於88年1月間出售過戶予丙○○，嗣經告訴，檢察官傳拘無
    著，始於96年12月25日對被告發布通緝等事實，有送達證書
    、檢察官拘票、拘提報告書及被告通緝書在卷可稽（見第
    13147號偵查卷第6、7、12、15、20、23頁），足見被告購
    買上開車輛後隨即逃匿無蹤，且迄今仍未支付餘款，其有不
    法所有之意圖甚為明顯。況被告坦承其於購車之際，並未告
    知告訴人該車款須由乙○○支付等情（見第54號偵查卷第42
    頁），則被告既以自己名義分期付款購買車輛，復未與告訴
    人說明該分期車款應由乙○○支付，並於購車後隨即逃匿無
    蹤，除頭期款外，分文未付，原審因認被告有詐欺之犯行，
    於法尚無違誤。被告空言否認，為無理由，應予駁回。
二、據上論結，應依刑事訴訟法第373條、第368條，判決如主文
    。
本案經檢察官賴俊雄到庭執行職務。
中    華    民    國    98    年    8     月    5     日
                    刑事第十八庭審判長法  官  吳鴻章
                                      法  官  周政達
                                      法  官  徐昌錦
以上正本證明與原本無異。
不得上訴。
                                      書記官  王韻雅
中    華    民    國    98    年    8     月    5     日
附件
臺灣士林地方法院刑事判決               97年度易字第473號
公  訴  人  臺灣士林地方法院檢察署檢察官
被      告  甲○○  男  60歲（民國○○年○月○○日生）
                    住臺北市大同區○○○路165號5樓之11
                    居臺北縣三重市○○街62巷3之6號7樓
                    身分證統一編號：Ｚ000000000號
上列被告因詐欺案件，經檢察官提起公訴（97年度偵緝字第54號
），本院判決如下：
    主  文
甲○○犯詐欺取財罪，累犯，處有期徒刑伍月，如易科罰金，以
銀元參佰元即新臺幣玖佰元折算壹日，減為有期徒刑貳月又壹拾
伍日，如易科罰金，以銀元參佰元即新臺幣玖佰元折算壹日。
    事  實
一、甲○○前於民國85年間，因詐欺案件，經本院以85年度易字
    第3406號判決處有期徒刑4 月確定，已於86年10月26日縮刑
    期滿執行完畢，翌日出監。詎猶不知悔改，明知自己無力支
    付購車價金，竟意圖為自己不法之所有，於87年12月28日，
    佯以附條件買賣方式，向嘉弘車業有限公司（下稱：嘉弘公
    司）購買車牌號碼EFV-788 號輕型機車，並約定總價金新臺
    幣（下同）5 萬1,600元，頭期款1 萬元，其餘價款則自88
    年2 月6 日起至89年1 月6 日止，按月分12期清償，每期付
    款3,800 元，並約定在價金未付清之前，標的物所有權仍屬
    於出賣人即嘉弘公司所有，買受人即甲○○僅得依約占有使
    用，不得任意遷移或為其他處分，致嘉弘公司不疑有詐，乃
    將上開輕型機車交付予甲○○。詎甲○○並未配合辦理動產
    擔保交易之登記，於支付頭期款取得該車後，即拒不繳款，
    並將該標的物轉手過戶得款，旋輾轉由不知情之丙○○自不
    詳車行取得該車牌號碼EFV-788 號輕型機車之所有權，致嘉
    弘公司追索無著而受有損害。
二、案經嘉弘公司訴由臺灣臺北地方法院檢察署檢察官呈請臺灣
    高等法院檢察署檢察長令轉臺灣士林地方法院檢察署檢察官
    偵查起訴。
    理  由
一、按被告以外之人於審判外之言詞或書面陳述，除法律有規定
    者外，不得作為證據；又被告以外之人於審判外之陳述，雖
    不符合同法第159 條之1 至第159 條之4 之規定，但經當事
    人於審判程序同意作為證據，法院審酌該言詞陳述或書面陳
    述作成時之情況，認為適當者，亦得為證據。當事人、代理
    人或辯護人於法院調查證據時，知有第159 條第1 項不得為
    證據之情形，而未於言詞辯論終結前聲明異議者，視為有前
    項之同意，刑事訴訟法第159 條第1 項及第159 條之5 分別
    定有明文。本判決下列所引用各該被告以外之人於審判外之
    陳述（包含書面陳述），除後述公務員於職務上製作之紀錄
    文書，並無顯不可信之情況，依刑事訴訟法第159 條之4 第
    1 款規定，皆有證據能力外，其餘亦屬傳聞證據之部分，惟
    當事人於本院準備程序及審判期日中均表示無意見而不予爭
    執，且迄至言詞辯論終結前亦未再聲明異議，本院審酌上開
    證據資料製作時之情況，尚無違法不當及證明力明顯過低之
    瑕疵，亦認為以之作為證據應屬適當，故揆諸前開規定，爰
    逕依刑事訴訟法第159 條之5 規定，認前揭證據資料均有證
    據能力，合先敘明。
二、訊據被告甲○○固坦承伊曾於87年間，與嘉弘公司簽訂書面
    契約，以附條件買賣方式，購買車牌號碼EFV-788 號輕型機
    車一部，約定總價金5 萬1,600 元，頭期款1 萬元，其餘價
    款則自88年2 月6 日起至89年1 月6 日止，按月分12期清償
    ，每期付款3,800 元，並約定在價金未付清之前，標的物所
    有權仍屬於出賣人即嘉弘公司所有，惟矢口否認有何詐欺取
    財之犯行，辯稱：伊係應友人乙○○之請求，出借名義購買
    上開機車，有關契約條件、付款事宜均由乙○○出面與嘉弘
    公司接洽，伊並不瞭解詳情。之後，乙○○即將該部機車牽
    走，伊從未占有該機車云云。經查：
  (一)被告甲○○於87年12月28日，親與嘉弘公司簽訂書面契約，
    以附條件買賣方式暨事實欄所載契約條件，購買前開機車一
    部，惟僅支付頭期款，餘款均未按約償付等情，除迭據被告
    坦承在卷外（分別參見96年12月27日偵訊筆錄，附於臺灣士
    林地方法院檢察署97年度偵緝字第54號卷【下稱：偵緝卷】
    第14頁；本院97年4 月7 日準備程序筆錄第2 頁；本院98年
    5 月25日審判筆錄第8 頁），並有分期付款附條件買賣契約
    書影本（臺灣臺北地方法院96年度他字第6006號卷【下稱：
    第6006號卷】第2 頁）、繳款明細表影本（偵緝卷第47頁）
    各1 紙在卷可稽；又該車嗣旋於88年1 月間處分過戶予不知
    情之丙○○，亦有臺北市監理處97年4 月14日北市監三字第
    09760919200 號函檢附之汽機車過戶登記書在卷可憑（附本
    院卷），並據丙○○到庭結證稱伊係向不詳車行購入該車（
    參見本院98年5 月25日審判筆錄第4 頁）。則被告甲○○違
    約致嘉弘公司受有損害等情，至堪認定。
  (二)被告既親自到場簽訂本件附條件買賣契約，為附條件買賣契
    約債務人，即應按契約內容負其義務，包括給付分期款項，
    不得將標的物所有權屬於出賣人即嘉弘公司所有之該部機車
    任意遷移、轉讓。詎本件契約除頭期款外，分毫未付，迄告
    訴人催收款項時，亦未付款，又確已轉讓所有權予他人，客
    觀上確有債務不履行之事實，致嘉弘公司受有損害，雖如前
    述，惟單純債務不履行之客觀事態，尚不足以充分刑法上詐
    欺取財罪之要件，自應究明被告是否自始即有不法所有之意
    圖而施用詐術。經查：
  1.細繹本件交易過程，既以附條件買賣分期付款方式購買機車
    ，卻未依動產擔保交易法之規定，辦理登記，已與常規未符
    。再其僅繳付頭期款後，嗣後分期款又分毫未付，參以該部
    機車於87年12月28日簽約之後，旋於88年1 月間過戶予丙○○，據丙○○到庭結證稱其購買該部機車時，里程數為零，
    購入時為新車等語明確（分別參見本院98年5 月25日審判筆
    錄第4 頁，及本院卷附臺北市監理處97年4 月14日北市監三
    字第09 760919200號函檢附之汽機車過戶登記書），足見該
    部機車未曾使用，即於未辦動產擔保交易登記情形下，轉讓
    予善意第三人，被告顯係純為取得該車交換價值，而非為使
    用目的購入。
  2.又自本院卷附臺北市監理處97年4 月14日北市監三字第0976
    0919200 號函檢附之汽機車過戶登記書可知，被告曾提供自
    己身分證、印章用供辦理該部機車過戶登記予丙○○之手續
    ，則其就過戶等節，或許並非親往辦理，但顯可推定係獲其
    同意。徵諸被告亦曾於偵查中供承：「（問：你有無向嘉弘
    公司購買車號EFV-788 號機車一部？）有。」「問：（【提
    示分期付款買賣契約書】是你本人簽名？）是。」、「（問
    ：現車子何在？）我將機車賣掉了，約在買後2 、3 個月就
    賣給朋友」、「（問：為何賣給朋友？）好像賣新臺幣5、6
    千元，因為當時缺錢便宜賣掉」、「（問：你有無要與嘉弘
    公司談和解）我會與對方聯絡」等語（參見96年12月27 日
    偵訊筆錄，偵緝卷第14頁），又可佐證被告為得款處分上開
    附條件買賣標的物之機車之事實，堪認被告不僅單純為債務
    不履行，而係自始基於不法所有之意圖而施用詐術，至為明
    確。
  3.被告雖嗣就其於96年12月27日內勤檢察官偵訊時所為上開不
    利於己之陳述辯稱：伊誤認檢察官所詢機車係之前伊另外購
    買的一部機車云云。惟細繹上開偵訊筆錄內容，內勤檢察官
    既已提示本件契約供被告辨認，復已詢明車號及出賣人即「
    嘉弘公司」，被告自己甚且表示會與嘉弘公司聯繫，洽談和
    解事宜，豈有誤認檢察官所詢之機車為他車之理？又被告於
    本院審理時亦陳稱：伊之前雖有分期付款買機車，但並未因
    此被告詐欺，那台機車分期付款有繳清，沒問題等語（參見
    本院98年5 月25日審判筆錄第10頁），益徵被告嗣後所辯均
    係卸責之詞，不足採信。
  (三)被告雖抗辯稱：係乙○○向其借名，伊僅出借名義，餘均不
    知情云云。惟查：
  1.乙○○早於88年11月16日即為臺灣臺北地方法院檢察署以88
    年聰騰緝字第2442號通緝，迄未緝獲，有其法務部戶役政連
    結作業系統、臺灣高等法院被告前案紀錄表1 紙可參。被告
    以此為辯，本院無從傳訊到庭對質詰問，可信性無從查考。
    反觀被告前於96年12月27日所為不利自己之供述，內容具體
    明確，業如前述，較為可採。
  2.況被告乙○○於87年12月28日亦以自己名義向嘉弘公司以附
    條件買賣方式購入車牌號碼為CIF-778 號之機車一部，有嘉
    弘公司陳報資料可查（偵緝卷第30頁），該部機車分期付款
    業已結清，亦有繳款明細表1 紙在卷可稽（偵緝卷第48頁）
    ，則倘乙○○有意藉用被告名義得財，並脫免罪責，大可連
    同車牌號碼為CIF-778 號之機車併為詐欺得手，無庸繳清款
    項，足見被告所辯顯不可採。況縱採被告所辯，認其僅出具
    名義而為乙○○以附條件買賣方式購買車號EFV-788 號機車
    之人頭云云，惟被告既知悉乙○○同時亦購買上開車號CI
    F-778 號之機車一部，且乙○○以開計程車為業，資力不豐
    ，無以按約繳付兩部機車之分期款項，亦無同時購買兩部機
    車騎用之理，仍難認被告無不法犯意。
  (四)綜上所述，被告詐欺犯行事證明確，被告犯行堪以認定，應
    依法論科。
三、按被告行為後，刑法業於94年2 月2 日修正公布，95年7 月
    1 日起施行。按行為後法律有變更者，適用行為時之法律，
    但行為後之法律有利於行為人者，適用最有利於行為人之法
    律，修正後刑法第2 條第1 項定有明文。此條規定係規範行
    為後法律變更所生新舊法律比較適用之準據法，本身尚無新
    舊法比較之問題，於新法施行後，應一律適用新法第2 條第
    1 項之規定，為「從舊從輕」之比較。而本次法律變更，比
    較時應就罪刑有關之共犯、未遂犯、想像競合犯、牽連犯、
    連續犯、結合犯，以及累犯加重、自首減輕暨其他法定加減
    原因（如身分加減）與加減例等一切情形，綜其全部罪刑之
    結果而為比較（最高法院95年5 月23日95年度第8 次刑事庭
    會議決議參照）。經查：
  (一)刑法第339 條第1 項於本次刑法修正時雖未經修正，然法定
    刑罰金部分，依修正後刑法第33條第5 款之規定，最低額為
    新臺幣1 千元，而依被告行為時之罰金罰鍰提高標準條例第
    1 條前段、修正前刑法第33條第5 款規定，罰金之最低額僅
    新臺幣30元。比較修正前、後之刑罰法律，適用修正前之規
    定，對被告較為有利。
  (二)刑法第47條關於累犯之規定業已修正，雖此修正並非犯罪構
    成要件或刑罰之變更，但因被告犯行是否需論以累犯，已影
    響行為人刑罰加重與否之法律效果，自屬法律有變更，經與
    修正施行前要件相較之下，修正後規定排除犯罪行為人出於
    過失再犯，僅限定於「故意再犯」始構成者，但因被告乃出
    於故意再犯本件有期徒刑之罪，不論修正施行前、後之法條
    適用結果均不分軒輊。
  (三)本件綜合上揭新舊刑法比較之結果，並本於統一性及整體性
    原則，新修正之刑法並未較有利於被告，爰一體適用修正前
    之刑法規定。
  (四)再按所謂不能割裂適用，係指與罪刑有關之本刑而言，不包
    括易刑處分，事關刑罰執行之易刑處分仍應分別適用最有利
    於行為人之法律。易言之，倘所處之主刑同時有徒刑、拘役
    易科罰金、罰金易服勞役之情形時，關於易科罰金、易服勞
    役部分應分別為新舊法有利不利之比較，依刑法第2 條第1
    項從舊從輕原則定其易刑之折算標準。最高法院96年度台非
    字第58號，96台上字第2233號判決意旨參照。另被告行為後
    ，刑法第41條易科罰金之規定先後於90年1 月12日及於95年
    7 月1 日修正公布施行，而針對被告行為時即90年1 月12日
    修正施行前之刑法第41條，原規定為「犯最重本刑為3 年以
    下有期徒刑以下之刑之罪，而受6 月以下有期徒刑或拘役之
    宣告，因身體、教育、職業或家庭之關係，執行顯有困難者
    ，得以1 元以上、3 元以下折算1 日，易科罰金。」，而90
    年1 月12日所施行之刑法第41條則修正為「犯最重本刑為5
    年以下有期徒刑以下之刑之罪，而受6 個月以下有期徒刑或
    拘役之宣告，因身體、教育、職業、家庭之關係或其他正當
    事由，執行顯有困難者，得以1 元以上3 元以下折算1 日，
    易科罰金。但確因不執行所宣告之刑，難收矯正之效，或難
    以維持法秩序者，不在此限。」「併合處罰之數罪，均有前
    項情形，其應執行之刑逾6 月者，亦同。」是經比較後，以
    90年1 月12日所修正施行之刑法第41條易科罰金規定對被告
    有利。再者，依上開90年1 月12日所修正施行易科罰金之折
    算標準，修正前罰金罰鍰提高標準條例第2 條前段（現已刪
    除、廢止）規定，就其原定數額提高為100 倍折算1 日，則
    本件被告行為時之易科罰金折算標準，應以銀元300 元即新
    臺幣900 元折算1 日，惟95年7 月1 日修正公布施行之刑法
    第41條第1 項則規定：「犯最重本刑為5 年以下有期徒刑以
    下之刑之罪，而受6 個月以下有期徒刑或拘役之宣告者，得
    以新臺幣1,000 元、2,000 元或3,000 元折算1 日，易科罰
    金。」，經比較行為時法、中間時法及裁判時法之易科罰金
    折算標準，以中間時法90年1 月12日所修正公布施行之刑法
    第41條第1 項易科罰金折算標準，對被告較為有利，應依刑
    法第2 條第1 項但書，適用中間時法90年1 月12日修正（即
    95年7 月1 日修正施行前）之刑法第41條第1 項前段規定，
    定其折算標準，併予敘明。
四、核被告甲○○所為，係犯刑法第339 條第1 項之詐欺取財罪
    。又被告有如事實欄所載之犯罪科刑情形，其受有期徒刑執
    行完畢後，再犯本件有期徒刑之罪，構成累犯，應適用修正
    前刑法第47條規定加重其刑。爰審酌被告之素行，品行、知
    識程度，所詐得之財物即機車一部之價值，未能坦承犯行等
    一切情狀，量處如主文所示之刑，並適用90年1 月12日修正
    施行（即95年7 月1 日修正施行前）之刑法第41條第1 項前
    段規定，諭知易科罰金之折算標準。又被告犯罪時間在96年
    4 月24日以前，合於中華民國九十六年罪犯減刑條例所定減
    刑條件，爰減其宣告刑二分之一，並諭知易科罰金之折算標
    準，以示懲儆。至中華民國96年罪犯減刑條例第5 條規定：
    「本條例施行前，經通緝而未於中華民國96年12月31日以前
    自動歸案接受偵查、審判或執行者，不得依本條例減刑」，
    係就本條例施行前經通緝之被告或受刑人而設之規定，如係
    於本條例施行後始通緝者，即不適用該條規定（法院辦理96
    年減刑案件應行注意事項第9 條第1 項參照）。查被告之犯
    行係在96年4 月24日之前，於96年12月25日始為臺灣士林地
    方法院檢察署以士檢清偵法緝字第2633號通緝，於96年12月
    27 日 緝獲，因係於本條例施行後始經通緝，依法仍得予減
    刑，附此敘明。
五、又本件附條件買賣分期付款契約之保證人張世玄，或對事實
    具釐清作用，惟除未據當事人聲請傳訊外，本院審酌其於偵
    查中即無從傳訊到庭（參見偵緝卷第43頁所附送達回證、不
    能送達報告書），且於97年1 月25日復經臺灣臺中地方法院
    檢察署以97年中檢輝偵果緝字第386 號發佈通緝，迄未緝獲
    ，有其臺灣高等法院全國前案簡列表1 紙可憑，本院亦無從
    依職權傳拘到庭，併予敘明。
據上論斷，應依刑事訴訟法第299 條第1 項前段、刑法第2 條第
1 項，刑法第339 條第1 項、修正前刑法第47條，90年1 月12日
修正後刑法第41條第1 項前段，廢止刪除前罰金罰鍰提高標準條
例第2 條，現行法規所定貨幣單位折算新臺幣條例第2 條，刑法
施行法第1 條之1 第1 項、第2 項前段，中華民國九十六年罪犯
減刑條例第2 條第1 項第3 款、第7 條、第9 條，判決如主文。
本案經檢察官鄭富城到庭執行職務
中    華    民    國    98    年    6     月    8     日
                  刑事第五庭審判長法  官  李育仁
                                  法  官  黃雅君
                                  法  官  許辰舟
以上正本證明與原本無異。
如不服本判決，應於收受送達後10日內向本院提出上訴狀，其未
敘述上訴理由者，應於上訴期間屆滿後20日內向本院補提理由書
狀（均須按他造當事人之人數附繕本）。
                                  書記官  李典育
中    華    民    國    98    年    6     月    8     日
附錄論罪科刑法條全文：
中華民國刑法第339條
（普通詐欺罪）
意圖為自己或第三人不法之所有，以詐術使人將本人或第三人之
物交付者，處5 年以下有期徒刑、拘役或科或併科1 千元以下罰
金。
以前項方法得財產上不法之利益或使第三人得之者，亦同。
前二項之未遂犯罰之。


司法院資訊處製作；財團法人民間司法改革基金會備份。
